【裁判字號】    98,重訴,497
【裁判日期】    990426
【裁判案由】    塗銷抵押權設定登記
【裁判全文】
臺灣板橋地方法院民事判決             98年度重訴字第497號
原      告    施勝福
              施福光
              施金谷
              施谷秀
              施存濂
              施匯緗
共      同
訴訟代理人    陳慶尚律師
複  代理人    葉又華律師
原      告    施俊慧
被      告    王彩雲
訴訟代理人    詹振寧律師
上列當事人間請求塗銷抵押權登記事件，經本院於民國99年4月1
2日言詞辯論終結，判決如下：
    主  文
被告應將如附表所示之不動產，就台北縣樹林地政事務所於民國
93年7 月28日93年樹資字第147730號設定擔保債權總金額新臺幣
柒佰伍拾萬元之抵押權登記，予以塗銷。
原告假執行之聲請駁回。
訴訟費用由被告負擔。
    事實及理由
一、本件原告施俊慧經合法通知，無正當理由，未於最後言詞辯
    論期日到場，核無民事訴訟法第386 條所列各款情形，依被
    告之聲請，由其一造辯論而為判決。又本件原告施聖福、施
    福光、施金谷、施谷秀、施存濂、施匯緗起訴請求被告就如
    主文所示之不動產抵押權登記予以塗銷，而該不動產所有權
    人為原告全體共同繼承取得，目前尚未分割登記，則就該不
    動產所有權歸屬原告全體公同共有，是本件訴訟標的對於原
    告全體必須合一確定，核屬必要共同訴訟，前經本院依原告
    施聖福、施福光、施金谷、施谷秀、施存濂、施匯緗聲請裁
    定追加施俊慧為原告確定在案，此有本院99年1月7日裁定書
    在卷可稽。是原告施俊慧雖未為任何聲明，惟依民事訴訟第
    56條第1 款之規定，就原告施聖福、施福光、施金谷、施谷
    秀、施存濂、施匯緗等人所為之聲明或其他訴訟行為，核屬
    有利於原告施俊慧之部分，自及於原告施俊慧，合先敘明。
二、原告起訴主張：民國93年7月27日訴外人施金泉、李宗翰（
    更名為郭晉造，以下均稱李宗翰）向被告借款新台幣（下同
    ）350 萬元，並以施金泉所有坐落如附表所示13筆土地之應
    有部分（下稱系爭土地）設定債權總金額750 萬元之普通抵
    押權（下稱系爭抵押權），因借款金額僅為350 萬元，其餘
    400萬元之抵押債權並不存在。施金泉嗣於94年2月19日死亡
    ，原告全體因繼承取得系爭土地（迄未辦理繼承登記及分割
    ），抵押債務人李宗翰於94年4月18日將327萬4000元匯入被
    告土地銀行光復分行帳戶及交付現金22萬6000元以為清償前
    開抵押借款債務。而債之關係消滅者，其債權之擔保及其他
    從屬之權利，亦同時消滅，被告就系爭土地之抵押債權既已
    消滅，則系爭抵押權登記妨害原告之所有權，爰依民法第76
    7 條請求被告塗銷系爭土地抵押權登記等語。併為訴之聲明
    ：被告應將系爭抵押權辦理塗銷登記，且陳明願供擔保，請
    准宣告假執行。
三、被告則辯稱：迄至本件起訴時，系爭抵押借款債權確有 350
    萬元未為清償，借款人李宗翰目前仍按月繳付利息，李宗翰
    94 年4月18日匯入被告土地銀行光復分行帳戶327 萬4000元
    ，其中327萬係為投資台北市○○路50坪土地之投資款、400
    0 元為訴外人王傑因該投資之車馬誤餐補助費，且投資款款
    項業已加計利息，分別於94年11月3日匯款196萬元予李宗翰
    ，另交付發票日95年3月17日面額141萬元之支票予李宗翰，
    全數返還，與系爭抵押借款無涉等語。併為答辯聲明：駁回
    原告之訴。如受不利判決，願供擔保請准免為假執行。
四、兩造不爭執之事實：
  (一)原告之被繼承人施金泉提供所有系爭土地設定系爭抵押權，
    擔保債權總金額750 萬元，抵押債務人為施金泉、李宗翰，
    抵押權人為被告，並書立350 萬元系爭抵押借據之事實，併
    有借款契約書（本院卷第44頁）、土地登記簿謄本在卷可稽
    （本院卷第18至43頁）。
  (二)系爭抵押權之抵押人施金泉於94年2 月19日死亡，原告全體
    繼承取得系爭土地所有權，且原告尚未辦理繼承登記及分割
    之事實，併有繼承系統表、戶籍謄本（見本院卷第9 至17頁
    ）在卷可稽。
  (三)李宗翰於94年4月18日匯款327萬4000元至被告土地銀行光復
    分行帳戶之事實，併有匯款委託書（本院卷第45頁）可稽。
  (四)被告分別於94年11月3日匯款196萬元予李宗翰，及交付發票
    日95年3月17日面額141萬元之支票予李宗翰兌現之事實，此
    有匯款單及支票影本各一件在卷可稽（見本院卷98、99頁）
    。
五、本件兩造爭執點，在於爭系土地設定系爭抵押權債權總金額
    750 萬元，就超過抵押債權額部分是否存在？系爭抵押借款
    債務，是否已清償而消滅？茲分述如下：
  (一)系爭抵押權擔保債權總金額750萬元，就超過抵押債權額300
    萬元部分不存在，被告應負塗銷之義務：
    (1)按抵押權為從物權，以其擔保之債權存在為發生之要件，
      契約當事人間除以債權之發生為停止條件，或約定就將來
      應發生之債權而設定外，若所擔保之債權不存在，縱為普
      通抵押權之設定登記，仍難認普通抵押權業已成立，乃普
      通抵押權成立上（發生上）之從屬性。是普通抵押權為擔
      保物權，具有從屬性，倘無所擔保之債權存在，普通抵押
      權即無由成立，自應許抵押人請求塗銷該抵押權之設定登
      記。
    (2)查爭系土地設定債權總金額750 萬元之系爭抵押權，惟抵
      押債權額僅立有借款債權350 萬元，此為兩造所不爭執之
      事實，併有原告被繼承人施金泉及證人李宗翰與被告間之
      借款契約書（見本院卷第44頁），併經證人王傑、李宗翰
      證述設定系爭抵押權時僅借款350萬元（惟實際僅借得300
      萬元，詳後述。）之事實在卷（見本院卷第83、84、93、
      94頁言詞辯論筆錄）。是系爭抵押權就逾350 萬元部分之
      抵押債權於成立時既已不存在，則系爭抵押權就逾350 萬
      元部分之並不存在。揆諸前開說明，系爭抵押權超過擔保
      債權總金額350萬元部分，依法自屬不得成立。
    (3)再查，系爭抵押借款被告僅交付李宗翰300 萬元，此有被
      告匯款予李宗翰之匯款副通知單影本一件在卷可稽。雖系
      爭抵押借款契約書（兼作借據）載明為350 萬元，且載明
      係以現金全數交付李宗翰（見本院卷第44頁），但核與上
      開被告匯款予李宗翰之匯款副通知單所載300 萬元不符，
      自應以此匯款副通知單所載300 萬元為可採。又消費借貸
      契約係屬要物契約性質，自以出借人確有交付借款人款項
      始生效力，依上開被告僅交付李宗翰300 萬元，自不得逕
      認係借款350萬元。雖證人李示翰或王傑均陳述係借款350
      萬元，但亦與上開匯款副通知單所載300 萬元不符，自不
      可取。又原告雖陳述系爭抵押債務額為350 萬元，但既與
      前開認定之事實不符，自亦不得以原告誤認系爭抵押債務
      額為350萬元，逕系爭抵押債務額即為350萬元。此外，被
      告並未舉證證明系爭抵押債權額確為350 萬元之事實，殊
      難認系爭抵押借款債務為350萬元，自應認定僅有300萬元
      。
    (3)基上，系爭抵押權超過擔保債權總金額300 萬元部分之登
      記，自屬妨害原告系爭土地所有權之權利。是原告依民法
      第767 條中段「所有人對於妨害其所有權者，得請求除去
      之。」規定之法律關係，請求塗銷系爭抵押權就擔保債權
      總金額逾300 萬元部分，為有理由，應予准許。
  (二)系爭抵押債務300 萬元部分，業經清償，被告負塗銷系爭抵
    押權登記之義務：
    原告主張：系爭抵押債務額，業經證人李宗翰於94年4 月18
    日將327 萬4000元匯入被告土地銀行光復分行帳戶，及交付
    現金22萬6000元以為清償系爭抵押借款債務等語。被告則辯
    稱：系爭抵押債務尚未受清償，證人李宗翰於94年4月18 日
    將327 萬4000元匯入被告土地銀行光復分行帳戶，係另筆投
    資款，並非清償系爭抵押債務，且上開李宗翰之投資款業已
    加計利息返還李宗翰等語。經查：
    (1)原告提出李宗翰於94年4月18日匯款327萬4000元至被告土
      地銀行光復分行帳戶之匯款委託書影本一件（見本院卷第
      45頁），被告亦不否認收受該款項之事實。被告雖辯稱該
      款項係李宗翰給付之投資款等語，固據聲請詢問證人王傑
      、李宗翰為證，依證人王傑到庭證稱：「李宗翰有匯款給
      王彩雲三百多萬，是他們二人是投資永吉路的土地，所以
      李宗翰匯給王彩雲的是投資款。」、「後來有匯還李宗翰
      」等語（見本院卷第93、94頁言詞辯論筆錄），及證人李
      宗翰到庭證稱：「93年的時候，我用個人名義投資永吉路
      的房子，我投資327 萬元（其中50萬元是我的，其他的錢
      是我跟朋友合夥的），我匯到被告王彩雲戶頭... 」、「
      ... （系爭抵押債務）本金都沒有償還，只有每個月償還
      利息」、「後來他把錢陸續匯給我，分兩次匯給我。」、
      「返還之投資款，94年11月，匯196萬元，95年3月份，匯
      141萬元，共337 萬元，其中10萬元是以百分之6.5計算之
      利息。」等語（見本院卷第93、94頁言詞辯論筆錄）。但
      查，如前所述，李宗翰僅向被告借得（系爭抵押債務）30
      0萬元，即設定抵押權擔保金額高達750萬元，復簽署借據
      載明為350 萬元（其中50萬元或係預計借款二年期間之借
      款利息額，因之，並未約定借款期間之利息。），足見被
      告或王傑與李宗翰之交易，係屬極其慎重其事以為保障交
      易安全，非純以信任率爾為之。倘李宗翰確係投資額高達
      327 萬元，竟未有書立任何投資約定之書面，或約定明確
      合夥投資之相關條款，徒以口頭約定即交付高達327 萬元
      之投資款，豈合事理之常或上開借款額300 萬元之交易時
      簽署書面契約為證之習性，殊難取信。
    (2)再者，依證人王傑及李宗翰固均證稱：已加計利息返還李
      宗翰之投資款共計338 萬元等情，其中李宗翰更明言係按
      年息百分之6.5 計算等語。惟查依李宗翰所述被告分別於
      94年11月3日匯款196 萬元予李宗翰，及交付發票日95年3
      月17日面額141 萬元之支票予李宗翰兌現，則自李宗翰於
      94年4月18日匯款327萬4000元至被告帳戶內，至被告返還
      之日期間，計算按年息百分之6.5，則94年4月18日至94年
      11月3日止之327萬元之利息款應為117048元，再加計94年
      11月4日至95年3月17日之131萬元之利息款應為31260元，
      則利息款應有14萬9 千餘元，顯非僅十萬元。則證人李宗
      翰及王傑所述加計利息返還李宗翰之投資款，即難採信。
    (3)又，倘李宗翰給付被告327 萬4000元確係合夥投資買賣土
      地款項，則依一般社會常情，合夥投資買賣土地，在於約
      定各合夥人出資額，迨結算時扣除相關費用之支出後，按
      各合夥人出資額比例分配盈餘或虧損，中途退出合夥亦應
      係按此原則結算。殊無於尚未買受土地，而於中途退出合
      夥，得分配比一般銀行存款較高之利息款利益。是證人王
      傑及李宗翰所述李宗翰於中途退出合夥投資買賣土地，竟
      可獲得十萬元之利息款利益，顯不合一般社會常情，尚不
      可取。甚者，證人李宗翰陳述：李宗翰多支付之4000元，
      係補貼王傑之買賣交易之費用等語，倘確屬合夥投資買賣
      土地，則相關費用之支出，本即在該合夥投資額部分就相
      關費用（如規稅費等）支出，於結算時必扣除該相關成本
      費用後，始按出資比例分配盈餘或虧損，始符事理之常情
      ，豈會在投資額外另補貼4000元車馬費之理，倘若如此，
      則於結算時如何計算盈餘或虧損？亦難採信李宗翰給付被
      告327萬4000元係屬合夥投資買賣土地款項屬實。
    (4)再依證人王傑證稱：「（按指投資之土地）那個地主很刁
      鑽，所以李宗翰要求先退六成的錢。」，惟依證人李宗翰
      則證稱：「耗了將近半年，王傑說不好意拖太久了，他暫
      時先匯回股金60％ 196萬元，等他搞定時再匯過去。」；
      兩人所述被告給付196 萬元之過程，顯不相侔，殊難採信
      被告給付李示翰196萬元及141萬元係返還李宗翰之投資款
      。
    (5)依證人李宗翰當庭證稱：投資款為買賣土地價金1090萬元
      之三分之一等語（見本院卷第93頁言詞辯論筆錄），惟其
      所書投資過程之書面，則載明投資款為買賣土地價金1090
      萬元之30％（見本院卷第97頁投資土地過程書面）。究係
      投資額比例三分之一抑或百分之30，明顯不合，苟李宗翰
      確有投資買賣土地，則投資額應係極其重要之點，記憶核
      屬顯明，殊無失憶可能性；則李宗翰投資額究竟為土地買
      賣價金三分之一額或為30％，李宗翰殊無當庭陳述錯誤之
      可能性，是李宗翰是否確有投資合夥買賣土地之事實，即
      有疑義。再者，縱令李宗翰確係投資土地買賣價金額30％
      ，惟依證人王傑與地主簽署之土地買賣契約書顯示土地買
      賣價金為1100萬元，則30％應為330萬元，而非327萬元或
      0000000元。是李宗翰給付被告0000000元，顯不符該金額
      ，亦難認定係屬該筆土地之投資款。況依王傑與地主之土
      地買賣契約顯示，除買賣價金1100萬元外，買方即王傑尚
      應負擔增值稅額，準此，李宗翰尚係投資三分之一如或30
      ％，仍需再準備應負擔之增值稅額（約850 萬元按投資比
      例負擔）約255萬至283萬元間，而李宗翰陳明其投資僅有
      50萬元（見本院卷第93頁；此50萬元依李宗翰陳述係 327
      萬元中之50萬元，餘為李宗翰友人出資，但李宗翰與友人
      之合資詳細情形，並未據李宗翰提供相關證明。），顯見
      李宗翰之資力並非充足，否則殊無僅投資50萬元，則李宗
      翰如再籌備應負擔之增值稅款，倘認李宗翰僅投資327 萬
      元，不負擔其餘款項，則更係令難以理解何以李宗朝或王
      傑均陳稱李宗翰係投資三分之一或30％，而非係投資固定
      之金額，縱係投資固定金額，又何以係327 萬元，而非係
      固定整數額，凡此均顯與事理常情不合，且李宗翰又未能
      陳述合理及提供可信之事證，尚難認李宗翰或王傑所證投
      資327萬元乙節屬實。
    (6)再者，系爭抵押借款期日為93年7 月28日，而李宗翰於94
      年4 月18日匯款327萬4000元至被告帳戶，則借款期間為7
      個月又22天；如依李示翰陳述系爭抵押借款按月計算利息
      額為35000元。準此，計算結果李宗翰於94年4月18日給付
      被告0000000元，大約符合清償借款300萬元再加計算利息
      27萬元或27萬4千元。是被告分別於94年11月3 日匯款196
      萬元及交付發票日95年3月17日面額141萬元之支票予李宗
      翰兌現之款項，尚難認係返還李示翰327 萬元之投資款；
      則李宗翰給付被告0000000 元，應可認定係完全清償系爭
      抵押借款債務。至於被告嗣給付李示翰之196萬元及141萬
      元部分，縱令係屬借款，核非屬系爭抵押權擔保之債權範
      圍。
    (7)又依證人王傑與被告係姊弟關係，具有利害關係，所為證
      言，殊難期其公允客觀陳述；而證人李宗翰由於無資力清
      償向被告之借款，以有本件之抵押權設定可為擔保向被告
      之借款，倘無系爭抵押權，則李宗翰向被告之借款，即一
      時難以清償，對被告即無法交待清償期，對李宗翰具有利
      害關係，亦難期李宗翰為真實陳述。是證人王傑及李宗翰
      所為證述327萬元為投資款云云，尚難逕予採信。
    (8)再依原告主張：證人王傑於98年12月28日在原告之訴訟代
      理人律師事務所表示「李宗翰借了之後還款又再借」等語
      。雖證人王傑到庭證稱「..我有跟葉律師講說李宗翰已經
      清償，但我是因為李宗翰拜託我要這樣講」等語（見本院
      卷第83、94頁言詞辯論筆錄）；固與證人李宗翰證稱「..
      我拜託王傑跟我舅舅說，如果我舅舅有問的話，請他跟我
      舅舅說我有還錢」等語（見本院卷第93頁言詞辯論筆錄）
      ；惟如前述，證人王傑與被告係屬姊弟之極其緊密之親誼
      關係，則系爭抵押債款債務是否已清償，利害關係甚巨，
      豈會故為受李宗翰之託而虛偽向原告訴訟代理人陳述已清
      償復再借款之詞，倘確係受李宗翰之託，僅需陳明系爭抵
      押借款債權尚未受清償即足，又何需陳述已清償之後再為
      借款之情。足見，王傑在原告訴訟代理人律師事務所陳述
      系爭抵押借款債務已清償等語，應非虛詞。是李宗翰於94
      年4月18日匯款327萬4000元至被告帳戶，係屬清償系爭抵
      押借款債務，應可認定。
    (9)基上，原告主張系爭抵押借款債務，業經李宗翰匯款0000
      000 元予被告，核屬已完全清償完畢，應可採信。被告否
      認系爭抵押債權已受清償，認0000000 元為投資款云云，
      尚乏依據，要不可取。是原告主張系爭抵押債務業經清償
      之事實，核屬有據，應可認定。
六、綜上所述，爭系土地設定系爭抵押權就超過總擔保金額在30
    0 萬元以上部分，並不存在；又系爭抵押債務業經完全清償
    ，均可採信。是原告依民法第767 條中段規定請求被告塗銷
    系爭抵押權登記，為有理由，應予准許。
七、本件原告聲請宣告假執行，惟因本件係塗銷之訴形成判決，
    並不符合假執行宣告之要件，是原告假執行之聲請，為無理
    由，應予駁回。
八、本件事證已臻明確，兩造所為其他主張、陳述、所提證據暨
    證據調查之聲請，經審酌後，均認與本件之結論無礙，且無
    調查之必要，爰不再一一論述及為調查，併此敘明。
九、訴訟費用負擔之依據：民事訴訟法第78條。
中    華    民    國    99    年    4    月    26     日
                  民事第二庭    法  官  李行一
以上正本係照原本作成
如對本判決上訴，須於判決送達後20日內向本院提出上訴狀
中    華    民    國    99    年    4    月    26     日
                                書記官  蔡於衡

司法院資訊處製作；財團法人民間司法改革基金會備份。
